臺灣高等法院高雄分院民事判決　九十三年度重上字第一六號
　　上　訴　人　乙○○
　　訴訟代理人　呂郁斌律師
　　被上 訴 人　甲○○
　　訴訟代理人　周俊源律師
當事人間請求清償借款事件，上訴人對於民國九十三年二月二十五日臺灣高雄地方法
院九十二年度重訴字第六五二號第一審判決提起上訴，本院於九十三年六月一日言詞
辯論終結，判決如下：
    主      文
上訴駁回。
第二審訴訟費用由上訴人負擔。
    事實及理由
一、被上訴人主張：上訴人於民國八十五年九月二十六日，向伊借款新台幣（下同）
    一千萬元，並約定利息為月息一分二厘（即年息百分之十四點四），惟上訴人僅
    按月付息十二萬元至八十八年五月二十六日止，後經伊多次催討，上訴人方陸續
    付息計二百六十五萬零五百元，經核算結果，僅付息至九十年三月底，本金均尚
    未清償，爰本於金錢借貸之法律關係提起本訴，請求上訴人應給付其一千萬元，
    及自九十年四月一日起至清償日止，按年息百分之十四點四計算之利息，並願供
    擔保為假執行宣告。原審判決被上訴人全部勝訴，上訴人提起上訴，被上訴人於
    本院聲明：上訴駁回。
二、上訴人則以：伊雖有向被上訴人借款一千萬元，然雙方並無利息約定，是伊自借
    款時起至八十八年五月二十六日止，每月清償之十二萬元均係清償本金，加之伊
    嗣後陸續清償二百六十五萬零五百元，總計已清償六百四十九萬零五百元之本金
    等語，資為抗辯。其於本院上訴聲明：(1)原判決廢棄。(2)被上訴人第一審之訴駁
    回。(3)如受不利判決願供擔保免為假執行。
三、被上訴人主張上訴人於八十五年九月二十六日向其借款一千萬元，未約定清償期
    ，上訴人自八十五年十月起至八十八年五月止，每月給付十二萬元，之後又陸續
    給付二百六十五萬零五百元，總計已給付六百四十九萬零五百元，嗣經被上訴人
    以存證信函催告上訴人清償等情，業據其提出匯款通知單三紙、高雄青年郵局存
    證信函一紙、大社鄉農會交易明細表一份為證（原審卷第六至十二頁），並為上
    訴人所不爭執，是此部分事實，均堪信為真實。
四、被上訴人主張上訴人向其借款時，雙方約定利息為月息一分二厘，是上訴人前開
    清償之款項均係用作清償利息，且經核算後利息付至九十年三月底等語；上訴人
    則抗辯其向被上訴人借款時，雙方並無利息約定，是其清償之前開款項全係用以
    清償本金部分等語。是本件之爭點應為：兩造於借款時是否有每月以一分二厘計
    算之利息約定？
  (一)查上訴人自借款翌月即八十五年十月起至八十八年五月止，每月均清償被上訴人
    十二萬元，此為上訴人所不否認，並有被上訴人提出之交易明細表為證（原審卷
    第九至十二頁）。又證人陳清金結證稱：八十五年上訴人和被上訴人在談借款事
    宜時，我也在場，上訴人表示願意支付比銀行還好的利息，雙方約定利息是一分
    二厘等語（原審卷第二九頁），證人汪金秀亦證稱：九十年底上訴人的公司發生
    財務危機，託我去和股東商談，當時上訴人有說欠被上訴人一千萬元，利息是一
    分二厘等語（原審卷第二六頁），而一般民間借款向以月息為約定利息之方式，
    本件上訴人自借款之翌月起即按月給付被上訴人十二萬元，與前開一般借款之情
    事相符，被上訴人主張雙方確有約定利息為月息一分二厘等語，堪以採信。
  (二)上訴人雖抗辯其所交付之上開款項係用以清償本金等語，然依民法第三百二十三
    條之規定，清償人所提出之給付應先抵充費用，次充利息，次充原本，則上訴人
    抗辯其係用以清償本金，即與上開條文規定不符。佐以證人陳清金證稱：被上訴
    人是我妹婿，當時因上訴人常到我家，所以兩人才認識，上訴人知悉被上訴人賣
    了一塊地，想向被上訴人借錢周轉，所以找我載他去找被上訴人等語（原審卷第
    二九頁），足見上訴人向被上訴人借款當時，與被上訴人並非故舊親誼，衡情被
    上訴人自無平白將一千萬元之鉅款借予上訴人，而完全未約定利息之理，是上訴
    人前開抗辯實不合常情，顯不可採。至上訴人雖以其曾讓非股東之被上訴人含權
    認股統全公司六百萬元，且上訴人曾將統全公司之工程指定由被上訴人承攬，工
    程總價達三百八十五萬七千元云云，惟此或係因上訴人感恩於被上訴人借貸一千
    萬元資助其脫困，尚不得據此而認借貸無利息之約定。
  (三)至兩造雖未在借據上載明利息，或開出同額一千萬元本金支票，惟借款利息之約
    定並非要式行為，不以借據有所記載，或開立本金支票為必要，是尚不足以認定
    即無利息之約定。而被上訴人收受利息有無向稅捐機關申報利息所得，乃是否逃
    漏稅捐之另一問題，與本件有無利息之約定並無必然關係，是上訴人請求調閱被
    上訴人自八十五年至八十八年之所得稅申報資料，即無必要；又證人陳清金是否
    為上訴人之債權人，利息是否為月息一分，與本件有無利息之約定無關；且證人
    陳清金是否坐視被上訴人之利息條件比自己還好而無異議，則因證人陳清金與上
    訴人如有利息之數額約定在先，自應遵守該約定，未必均有異議之可能，是尚不
    足以認定證人陳清金之證詞為不可採。另證人汪金秀固非兩造借貸時在場，惟其
    既親耳聽聞上訴人陳述兩造借款及利息之約定，其證詞非不足採。
  (四)上訴人另抗辯被上訴人本件原聲請支付命令時係請求「按年息百分之五計算之利
    息」，足見雙方應無約定利息云云。惟該支付命令經上訴人聲明異議後，被上訴
    人之準備書狀即請求按月利一分二厘計算（原審卷第二四頁），是縱使被上訴人
    聲請支付命令係以法定遲延利息計算，僅得認被上訴人未全額請求而已，尚不得
    認兩造即無利息之約定。
  (五)上訴人復抗辯其於八十八年間，財務出現危機，曾委託蘇新竹律師與所有債權人
    一律以百分之十五左右之成數解決債務，且係債權人同意始付款，被上訴人於九
    十一年初，既收受上訴人交付之二百萬元，兩造間之債務應已等同和解而消滅云
    云。惟上訴人委託蘇新竹律師與債權人和解，係約定該債權人同意受償比例百分
    之十五者，於八十九年五月十七日起至六月十五日在該律師事務所辦理，又就債
    權人未受償之百分之八十五部分，則於八十九年十月十三日在高雄縣湖內鄉調解
    委員會調解，有該律師函及調解書可稽（本院卷第四二至四九頁），而上訴人係
    於九十一年間始交付被上訴人二百萬元，並非於上開和解或調解期間內，是尚不
    得認兩造係以百分之十五左右之成數達成和解解決債務甚明，上訴人之上開抗辯
    不足採取。
五、綜上所述，本件兩造於借款時確有約定月息為一分二厘，而上訴人於八十八年五
    月之後，又陸續清償被上訴人二百六十五萬零五百元，以每月應給付十二萬元之
    利息計算，上訴人已清償至九十年三月之利息無訛，此亦為上訴人所不爭執（以
    有約定利息為前提，見原審卷第九三頁）。從而，被上訴人本於消費借貸之法律
    關係，請求上訴人給付本件尚未清償之借款本金一千萬元，及自九十年四月一日
    起至清償日止，按年息百分之十四點四（即月息一分二厘）計算之利息，即屬正
    當，應予准許。兩造陳明願供擔保以代釋明聲請宣告假執行及免為假執行，經核
    與法律規定相符，亦應准許。原審判命上訴人如數給付，並分別酌定相當之擔保
    金額宣告假執行及免為假執行，於法並無違誤，上訴意旨指摘原判決不當，求予
    廢棄改判，為無理由，應予駁回其上訴。又本件事證已臻明確，兩造其餘攻擊防
    禦方法及舉證，核於判決結果不生影響，爰不一一論斷，附此敘明。
據上論結，本件上訴為無理由，依民事訴訟法第四百四十九條第一項、第七十八條，
判決如主文。
中　　　華　　　民　　　國　　九十三　　年　　　六　　　月　　十五　　　日
                                                民事第一庭
~B1審判長法　官　黃金石
~B2      法　官　吳登輝
~B3      法　官　魏式璧
正本係照原本作成。
如對本判決上訴，須於判決送達後二十日內向本院提出上訴狀，其未表明上訴理由者
，應於上訴後二十日內向本院提出上訴理由書（均須按他造當事人之人數附繕本）。
上訴時應提出委任律師或具有律師資格之人之委任狀，並依附註條文規定辦理。
中　　　華　　　民　　　國　　九十三　　年　　　六　　　月　　十五　　　日
~B法院書記官　唐奇燕
附註：
民事訴訟法第四百六十六條之一：對於第二審判決上訴，上訴人應委任律師為訴訟代
理人，但上訴人或其法定代理人具有律師資格者，不在此限。
上訴人之配偶、三親等內之血親、二親等內之姻親，或上訴人為法人、中央或地方機
關時，其所屬專任人員具有律師資格並經法院認適當者，亦得為第三審訴訟代理人。
第一項但書及第二項情形，應於提起上訴或委任時釋明之。
